【裁判字號】    88,訴,403
【裁判日期】    900430
【裁判案由】    履行契約
【裁判全文】
臺灣基隆地方法院民事判決  八十八年度訴字第四○三號
    原        告    乙○○
    被        告    丙○○○
    兼訴訟代理人    甲○○
右當事人間請求履行契約事件，本院判決如左：
    主    文
原告之訴及假執行之聲請均駁回。
訴訟費用由原告負擔。
    事    實
甲、原告方面：
一、聲明：
（一）被告應連帶給付原告新台幣五百五十一萬二千五百元，及自起訴狀繕本送達之
      日起至清償日止按年息百分之五計算之利息。
（二）訴訟費用由被告連帶負擔。
（三）願供擔保請准宣告假執行。
二、陳述：
（一）緣坐落於基隆市○○區○○段一小段一四一號、一四二號土地及其上門牌號碼
      仁三路九六號一至四樓房屋一棟為原告與訴外人余陳雲（兩造之母親）所共有
      ，應有部分各二分之一，嗣於民國八十四年六月三日余陳雲死亡，其應有部分
      由兩造及訴外人余福仁、余玉珍、傅余玉華、郭余玉春及被告兩人共七人共同
      繼承，並登記為分別共有，從而原告就上開不動產之應有部分增為十四分之八
      ，此有土地及建物登記簿謄本可證。惟余陳雲死亡後遺有新台幣（以下同）一
      千萬元之債務，經繼承人聲請調解，就該遺產之債達成攤還之合意，調解筆錄
      雖未經法院核定，惟其上業已載明上開遺產之負債由七人平均負擔，由該繼承
      財產之租金收入償還，另由原告授權被告二人全權處理前述建物一、二樓之出
      租事宜。
（二）由銀行貸來的一千萬元是拿去大陸投資工廠，大陸鞋廠是用我與哥哥的名義去
      投資，一千萬元是我跟大哥拿去的。收取之租金未還銀行貸款，她們每月拿二
      、三萬元，且姐妹們未按調解書之內容履行。調解有成立但法院沒有核定，我
      們有部分照約履行，第一銀行借錢時我在大陸，但確實有借，且還二信（之貸
      款）。
（三）詎被告二人受任處理事務後，固於八十五年一月二十三日將系爭房屋一、二樓
      以每月二十四萬五千元出租，但該房屋一、二樓之所有權，其中二分之一應有
      部分為原告所有，則其孳息自應歸原告收取，惟被告竟拒絕將租金之半數（即
      十二萬二千五百元）交付原告，屢經催討亦置之不理，至八十八年十月二十日
      止，已積欠原告四十五期共五百五十一萬二千五百元。爰依民法第五百四十一
      條第一項之規定起訴請求。
（四）被告提出之證物六（即原告所擬之分配方案）未達成協議，亦未給我錢，但一
      千三百萬元之三百萬元是我所借，其餘一千萬元因我持分十四分之八，所以他
      們要我簽（原告所擬之分配方案），銀行的錢被告在還沒錯。我們約定以一、
      二樓出租房子的租金，除我每月拿三萬元外，餘分十五年來償還一千萬元，由
      被告管理、收錢等語。
三、證據：提出戶籍謄本一件、土地及建物登記簿謄本三件、調解筆錄一件、被告存
    款明細影本一件為證。
乙、被告方面：
一、聲明：
（一）原告之訴駁回。
（二）訴訟費用由原告負擔。
（三）如受不利判決，原告願供擔保，請准宣告免為假執行。
二、陳述：
（一）緣原告與原被告之兄余福仁前與友人合夥赴大陸經營鞋廠（被証一），嗣為該
      大陸工廠週轉所需而向原被告之母余陳雲女士借款壹仟萬元（被証二），原被
      告之母乃以系爭房地（含原告所有二分之一之持分）向基隆二信設定抵押借款
      壹仟萬元，並以原告為保証人，嗣原被告之母於八十四年六月三日辭世，其就
      系爭房地之二分之一持分亦由全體繼承人七人共同繼承，即繼承人每人繼承持
      分十四分之一，原告加計其原有二分之一持分，則就系爭房地擁有十四分之八
      之持分，至就前揭借款之處理，則因基隆二信屢催繼承人儘速協商處理，是全
      體繼承人即原被告兄弟姐妹遂就該借款進行研商，原告並就此事件聲請調解（
      調解結果未經法院核定，被証三），調解內容略以全體繼承人同意就該借款平
      均分擔，惟以系爭房地十五年租金收入償還借款債務，於清償期間內原告除每
      月三萬元外就租金則無何請求權，於該期間內租金收入則由被告二人共同管理
      。嗣原告就該協議內容不甚滿意，遂傳真被告要求將調解內容所定清償期限定
      為七年（被証四），債務負擔依持分比例定分擔額，租金收入則由各持分應得
      之租金扣除債務負擔額後給付各共有人，迨債務清償畢後租金收入則依持分比
      例給付。就上揭原告新提方案其尚就各持分應分擔之借款本息及應得租金計算
      並書立書面交付被告，此方案並經其餘繼承人同意，又因基隆二信借款期限屆
      至，繼承人間則協議改由原告為借款人，其餘全體繼承人任連帶保証人，向第
      一銀行借款壹仟萬元（其中參佰萬為原告個人信用貸款，由原告自負清償之責
      ）以資清償基隆二信已屆清償期之借款（被証五），並以前述新方案所定之分
      擔比例以租金續繳第一銀行之借款，被告原每月匯款原告參萬元，自此亦改依
      持分比例扣除必要費用及負擔額後，按各持分應得之剩餘租金數額給付各繼承
      人，合予敘明。
（二）茲將本案有關事件發生順序臚列如后：
１．八十四年十一月，原告與二造之胞兄為大陸工廠之週轉所需向原被告之母借壹仟
    萬元，二造之母乃以系爭房地（含原告原所有二分之一持分）向基隆二信設定抵
    押借款壹仟萬元，原告並為該借款之保証人。
２．八十四年六月，二造之母辭世，其就系爭土地所有1/2持分由全體繼承人七人平
    均繼承。
３．八十五年一月，全體繼承人就前揭基隆二信壹仟萬借款清償事宜聲請調解，調解
    內容略載全體繼承人同意就該借款平均分擔（實際調解內容應係按持分比例分擔
    ，因調解人員誤記而為平均分擔），惟還款來源則以系爭房地十五年租金收入償
    還，於十五年清償期間，原告除月領三萬元外就租金無任何請求權，於清償期間
    租金收入之管理權歸屬被告。
４．八十五年五月，原告於調解後傳真被告欲將調解內容所定清償期間改為七年，債
    務負擔則依持分比例分擔，租金收入則按各持分應得之租金扣除債務負擔額後給
    付各共有人，原告並就新提方案之各計算式書立書面交付被告。此方案經全體繼
    承人同意。
５．八十五年五月，基隆二信原借款期限屆至，繼承人協議改由原告為借款人，被告
    為連帶保証人向第一銀行借款壹仟參佰萬元，其中壹仟萬元用以清償基隆二信已
    屆清償期之借款，其餘參佰萬為原告個人信用貸款，由原告自負清償之責，自八
    十五年六月，被告原依調解內容每月匯款原告參萬元，自此亦改依持分比例扣除
    必要費用及負擔額後，按各持分應得之剩餘租金給付各繼承人。
６．八十六年七月，二造及二造之兄余褔仁、堂叔余新味齊聚，調解原告與余褔仁間
    因大陸投資所生紛爭。（被証十）
（三）查以系爭房屋租金償付先母借款本息乃全體繼承人之共識，至各繼承人就債務
      分擔比例，則歷經數次協議，先於調解達成共識，嗣又因原告考量原定清償期
      限過長，且於清償期間內無法動用剩餘租金，加以原告亦認系爭借款實際乃為
      伊投資事業所借，本即無由由其餘姐妹負擔，應由其負擔大部分借款之清償，
      遂另行協議改依持分比例分擔借款，就事後協議乙節，有原告親筆書立之計算
      式乙紙（實際租金三十二萬元，原告誤以二十七萬元計算，被証六）及原告談
      話錄音內容（被証七）足稽。就該原告書立之計算式，其雖辯稱該計算式為調
      解前所立，然查，原告自調解書書立之翌月即八十五年二月一日起遂依調解內
      容按月由被告給付原告參萬元，其餘繼承人則未領取任何租金，嗣原告另提新
      方案且繼承人將借款銀行改為第一銀行之翌月（八十五年六月）起，各繼承人
      則改依新方案依持分受領清償借款後之租金餘款，此有被告銀行存摺轉帳記錄
      （被証八）及租金帳冊記載資料（被証九）以憑，又原告於庭呈之錄音帶之錄
      音內容亦提及十四分之五之債務不應由五位女性繼承人負擔，該錄音談話時間
      乃向第一銀行借款之後（原告於錄音內容提及其向第一銀行借款三佰萬元），
      即該錄音談話時點乃調解後，足見就債務之負擔全體繼承人確另行協議改依系
      爭房地持分比例分擔。
（四）系爭債務於調解後確經協議改依持分比例分擔
１．查被証六被告所立計算式乃原告於被証五調解書書立後所寫，此由原告於已書畢
    之調解書上將原定十五年之清償期間更改為七年，嗣該被証六計算式亦係以七年
    為計算基礎，足見被証六計算式確係於調解書書立後所書寫，復觀之該計算式內
    容「161,145(每月本息應繳）÷14（持分）=11,510（每持分應繳本息）；18,57
    1（每持分可得）-11,510（每持分應繳）= 7,061（每持分每月可得)」，由上可
    知原告計算債務負擔基礎均係以持分比例為分擔依據，查原告於調解書成立後自
    行書寫計算式有關債務分擔比例乃迥異於調解書所載之平均分擔，足見全體繼承
    人於調解書書立後確有以持分比例為債務分擔比例之協議，觀此由被告每月匯款
    原告均以原告所載計算數據而為分配，原告就此亦無異議乙節足稽，又全體繼承
    人是否確有此協議，亦可傳喚其餘繼承人到庭証述。
２．復就被証十錄音記錄而論，原告稱「這壹仟萬債務七個人都有背，五位女的這十
    四分之五，五人不應該背債務，十四分之五債務跟他們無關．．．這債務壹仟萬
    做十四份無理，照理講我不應該背這麼多的，應該做七份呢，我講，不要緊，我
    背多一些沒關係」，依原告上揭談話，可知其中五位女繼承人確依持分比例計分
    擔十四分之五之債務，且債務之畫分共分為十四份，而非平均分為七份，再原告
    亦稱其就債務分擔確負較高比例，其雖未明白表示其所負比例為十四分之八，然
    債務何以未分為七份，而反分為十四份，足見當時就債務之畫分確以持分為依據
    ，否則就各債務之分擔何以選擇分為「十四」份，按十四為日常極難用到之數字
    ，非有特殊緣故，斷無可能選擇「十四」之冷僻數字為分擔比例，參以原告亦提
    及五位女繼承人共負擔十四分之五，該十四分之五恰為五位女繼承人所持持分之
    總和，足見就債務之負擔確以持分為論據。
３．另查，被告數年來亦係以持分比例計算債務分擔比例，多年來，亦未見原告異議
    ，倘被告之分配確違背協議，原告其時早已異議，斷無事過數年後始行異議之理
    。
（五）查本案原告主張顯屬無據，按本案全體繼承人於調解書書立後尚另行協議改依
      持分比例分擔債務業詳述如前，且扣除債務必要費用及原告應付之租金，原告
      依其持分應得之租金被告確如數給付原告，並無短少給付或積欠款項之情事，
      原告請求給付每月半數租金自無所據。退萬步言，縱依原調解書內容以論，原
      告自調解書成立日起之十五年內除按月請求房租收入參萬元外，於清償期限內
      租金仍應由被告二人共同管理支出（調解筆錄第三條），原告於清償期限內就
      每月參萬元以外之租金對被告並無任何請求權，是原告於清償期限內依調解筆
      錄為本案之請求，難謂有理。
三、證據：提出合夥契約書影本一件、系爭房屋貸款估價單影本一件、基隆市第二信
    用合作社借據影本一件、未經法院核定之調解筆錄影本一件、經原告修改後之調
    解筆錄影本傳真一件、第一商業銀行草店尾分行借據影本三件、原告所寫之分配
    方案之字條一紙、錄音帶及譯文各一件、被告甲○○之第一商業銀行存摺影本一
    件、被告給付原告款之明細表及帳冊各一筆為證，並聲請訊問證人余新味及蔡美
    霞。
丙、本院依職權調閱原告、被告甲○○、證人蔡美霞在第一商業銀行之帳戶往來明細
    表。
    理    由
甲、程序方面：
    本件原告於言詞辯論終結前變更訴之聲明為「被告二人應連帶給付訴外人第一商
    業銀行草店尾分行新台幣六百七十萬四百六十元，及按起訴狀繕本送達之日起按
    年息百分之五計算之利息」。對原告訴之變更，被告予以反對，核原告訴之變更
    亦有礙於訴訟之終結及被告之防禦，與民事訴訟法第二百五十五條第一項之規定
    不符，應不予准許。
乙、得心證之理由：
一、原告主張與被告等人，共同繼承余陳雲之遺產（即前述出租之房屋）及債務一千
    萬元，並約定由登記為分別共有之前揭房屋一、二樓出租之租金償還余陳雲之債
    務，餘額由各繼承人分配，並委由被告二人管理前揭房屋之出租及償還貸款事宜
    等情，為被告所不爭執，並有土地及建物登記簿謄本及調解筆錄影本可證，可認
    為真實。兩造所爭執者為對前述房屋租金在各共有人間之分配比例，及各共有人
    應負擔所繼承債務之比例是否已有協議，被告是否依協議執行。
二、原告主張前述房屋一、二樓以每月二十四萬五千元出租，原告有該房屋十四分之
    八之應有部分，被告應將租金應按應有部分之比例給付原告等語。被告則辯稱：
    全體繼承人同意就該借款平均分擔繼承之債務，惟以系爭房地十五年租金收入償
    還借款債務，於清償期間內被告除每月三萬元予原告外，就租金則無何請求權。
    嗣原告就該協議內容不甚滿意，遂提出方案定清償期限定為七年，債務負擔依前
    述房屋應有部分比例定分擔額，租金收入則由各應有部分應得之租金扣除債務負
    擔額後給付各共有人，迨債務清償畢後租金收入則依持分比例給付等語。
三、經查：
（一）於余陳雲死亡後，兩造及余陳雲之其他繼承人曾經聲請調解，並簽訂調解書，
      惟未經法院核定，此經兩造陳明在卷，並有兩造提出之調解筆錄在卷可證，於
      該調解筆錄中載明，繼承之債務由繼承人七人平均分擔，由繼承之房屋租金償
      還，清償期間租金收入由被告二人管理、支出，於清償債務期間，被告自八十
      五年二月一日起，每月應自租金收入內給付三萬元予原告等內容。另由被告提
      出之原告所擬之重新分配前述租金之方案（參本院卷第四十二頁原告簽署之字
      條），依該方案則租金之收入中，除償還銀行之債務外，兩造與其他余陳雲之
      繼承人，依其就前述房屋之應有部分比例分配租金，每一應有部分，可分得七
      千零六十一元之租金，原告有前述房屋十四分之八之應有部分，可得五萬六千
      四百八十八元。
（二）原告雖否認前述分配方案已經達成協議。惟被告辯稱兩造及余陳雲之其他繼承
      人已經同意前述兩次分配租金之協議，並提出被告甲○○之第一商業銀行存摺
      影本一件、被告給付原告款之明細表及帳冊各一筆為證，經本院調閱甲○○及
      原告、原告之前妻蔡美霞之帳戶往來明細表核對，被告確有依照前述調解筆錄
      及原告所擬方案之內容，先後每月分別匯入三萬元及五萬七千餘元至原告或原
      告之前妻蔡美霞之帳戶內。而被告原每月給付原告三萬元，嗣因原告認為三萬
      元不夠用，故重新協議原告分得之金額為每月五萬餘元等情，亦經證人蔡美霞
      到庭證述屬實。自兩造履行前述租金分配之過程觀之，兩造立有書面之調解書
      及原告所擬之分配方案，被告亦依此先後兩次分配方案之內容執行，且歷經數
      年，未有其他之共有人提出異議，足證被告所稱前述兩次分配方案均係經兩造
      及其他共有人同意等情，可信為真實。原告空言未同意該分配方案，復未舉證
      證明其主張為真實，自不足採信。
（三）至於八十九年間前述房屋之承租人租約屆滿前，為償還承租人之押金一百萬元
      ，被告每月自原告應得部分扣下二萬四千元，僅匯款二萬七千餘元，此經被告
      陳明在卷，核與卷內之被告存摺內容及本院調閱之兩造帳戶往來記錄相符。原
      承租人搬離後，原告自行自新房客處每月受領五萬七千餘之租金，被告則自承
      租人處受領繳納貸款之金額及其他共有人應分配之金額等情，亦經兩造陳明在
      卷。
四、綜上所述，被告辯稱其執行分配予原告之金額係依據兩造及其他共有人之協議，
    且均依約履行等情，堪予採信，原告即已依協議取得其應分配之金額，則原告主
    張被告違反兩造間之委任關係，請求被告給付其依應有部分應取得之租金等情，
    為無理由，應予駁回。被告之訴既經駁回，其假執行之聲請亦失所依據，應併予
    駁回。
五、因本案事證已臻明確，兩造其餘主張陳述及所提之證據，均毋庸再予審酌，附此
    敘明。
丙、本件原告之訴為無理由，依民事訴訟法第七十八條，判決如主文。
中      華      民      國    九十      年      四      月     三十     日
~B臺灣基隆地方法院民事庭
~B    法      官  蔡聰明
右為正本，係照原本作成。
如不服本判決，應於收受本判決後二十日內向本院提出上訴書狀，上訴於臺灣高等法
院，並按他造當事人之人數附具繕本及依法繳納上訴裁判費（按每銀元一百元繳納上
訴裁判費一．五元）。
中      華      民      國    九十      年      五      月     三      日
~B    法院書記官  方淑真


司法院資訊處製作；財團法人民間司法改革基金會備份。
